臺北高等行政法院判決
　　　　　　　　　　　　　　　93年度訴字第00295號
　　　　　　　　　　　　　　　.
原　　　告　甲○○
被　　　告　財政部臺北市國稅局
代　表　人　張盛和（局長）
訴訟代理人　乙○○
上列當事人間因綜合所得稅事件，原告不服財政部中華民國92年
12月18日台財訴字第0920066780號訴願決定，提起行政訴訟。本
院判決如下：
    主  文
原告之訴駁回。
訴訟費用由原告負擔。
    事  實
一、事實概要：原告民國（下同）90年度綜合所得稅結算申報，
    涉漏報其本人及其配偶營利、利息等所得計新臺幣（下同）
    4,118,051元，經被告審理違章成立，除核定補徵稅額外，
    並按所漏稅額1,647,159元處0.2倍之罰鍰，計329,400元（
    計至百元止），原告對該罰鍰處分不服，申請復查，未獲變
    更，提起訴願，遭訴願決定駁回，遂向本院提起行政訴訟。
二、兩造聲明：
　(一)原告聲明：
    1.訴願、復查決定及原處分均撤銷。
    2.訴訟費用由被告負擔。
  (二)被告聲明：
    1.駁回原告之訴。
    2.訴訟費用由原告負擔。
三、兩造之爭點：原告對於其90年度綜合所得稅結算申報，漏報
    其本人及其配偶營利、利息等所得4,118,051元有無故意或
    過失，而應受罰？
  (一)原告主張：
    1.查所得稅法第110條第1項所定「應受行政罰之行為」應非
      「僅須違反禁止規定或作為義務，而不以發生損害或危險
      為其要件」者。蓋一則凡漏報、短報應申報課稅所得額之
      行為，俱不可能不生損害於國家之稅收或有損害之危險，
      其理至明。再則其處罰既按「漏稅額」為計算標準，如未
      生損害或危險，即所漏稅額應不存在，自無從僅就「行為
      」處罰，足見損害確為處罰之要件，且如連同「漏稅」行
      為均可包含於司法院釋字第275號解釋但書所設之例外規
      定之內時，則何種「應受行政罰之行為」，尚有同號解釋
      文前段（原則規定）之適用？是該號解釋之為保障人民權
      利而糾正行政法院以往不當判例，幾無任何實際效益可言
      。原告之所以認為所得稅法第110條第1項之行政罰非屬司
      法院釋字第275號解釋但書所稱之「僅須違反禁止規定或
      作為義務，而不以發生損害或危險為其要件者，推定為有
      過失」之範圍，乃因該解釋既特別為加強保障人民權利，
      糾正行政法院舊有判例之「行政罰不以故意或過失為責任
      條件」之不當見解而做成，則上述但書之推定為有過失者
      ，應以並無明顯之有受侵害危險之公私權益存在者為限，
      如騎機車不戴安全帽等行為屬之，而「應申報課稅之所得
      額有漏報或短報情事」既有侵害國家稅收權益之明顯危險
      ，抑且與釋字第275號解釋所列舉之「偽報貨物品質價值
      之等級」（行政法院62年度判字第350號判例）相當，是
      其非「不以發生損害或危險為其要件」明白無疑。茲被告
      將本號解釋所設但書之適用無限擴張，指原告不能證明自
      身無過失。即應處罰云云，洵屬有違法理。
    2.縱使本件之漏報系爭所得額可推定為有過失。但原告仍能
      舉證證明自己無過失，蓋未收到扣繳憑單固不能免除申報
      義務，但由原告於申請復查時所提出附件證據－被告所轄
      中正稽徵所核發之「90年度綜合所得稅結算申報扣（免）
      繳所得參考資料」（即原告辦理申報時所依據者）可證。
      即使該管稅務機關當時亦不知有案內有關未收到之扣繳憑
      單存在，原告一介平民又如何得知？又該參考資料內所列
      扣繳單位有數十個之多，亦委無可能對之一一查詢或申請
      補發（原處分理由欄之三指責原告未查詢或申請為有過失
      ），故該項資料應可為原告無過失之證據。
    3.茲訴願決定對上列物證之證明力既無異詞，而僅一味將納
      稅義務之範疇與過失責任之有無混為一談，謂「本件訴願
      人（指原告）既經原處分機關查得有該項所得，即應依所
      得稅法第七十一條規定辦理申報，非待扣繳單位寄發扣（
      免）繳憑單或股利憑單始負申報責任，另原處分機關提供
      （實係其所屬中正稽徵所提供）之所得資料參考清單已註
      記納稅義務人如有其他所得資料，仍應依法誠實申報，不
      得以稅捐機關未提供資料作為短漏報所得免責之理由，是
      其既有該項所得而漏未申報雖非故意，仍難卸免其過失漏
      報責任」云云，要皆文不對題，與原告能證明不知有該項
      所得並無過失無關。
    4.又原告於此認為尚另有須予說明者，厥為案內涉及漏報所
      得之金額，竟達四百餘萬元之多，以一般平均中等收入之
      市民而言，在一課稅年度內有此金額之收入而懵然不知，
      寧非有悖情理，實則原告與配偶許梅前於70年代，因機遇
      巧合，得傾二人歷年之積蓄（包括抵押所住房屋貨款）購
      得某鉅戶轉手拋售之台灣積體電路公司（簡稱台積電）股
      票未正式上市前之股份20萬股，當時該公司之前途並不被
      看好，始有鉅戶拋售被指定認購股份之舉措，但事後卻意
      外有十餘年之繁榮光景，而其間政府為扶持斯項新興工業
      ，復對之實施種種獎勵措施，如對其增資所認金額可抵繳
      所得稅，而每年增受股票收益部分之所得稅則予緩徵（至
      有變動出售時始就變動部分徵收）。詎料近數年間政府食
      言，將此項優待辦法取消，就原告原所儲存迄無變動之台
      積電股票四百餘張悉予課稅，而公司或被告均未預先個別
      通知股票持有人，私忖相同情形之不知某一年度有此項突
      然而來之收入者當不僅原告一人，被告未執此金額指責，
      蓋其實為此一陷阱之製造者，對箇中緣由較原告更為清楚
      之故，但法院對此一原委則未必知之。
    5.請判決如起訴之聲明。
  (二)被告主張：
    1.按「納稅義務人應於每年五月一日起至五月三十一日止，
      填具結算申報書，向該管稽徵機關，申報其上一年度內構
      成綜合所得總額或營利事業收入總額之項目及數額，以及
      有關減免、扣除之事實，並應依其全年應納稅額減除暫繳
      稅額、尚未抵繳之扣繳稅額及可扣抵稅額，計算其應納之
      結算稅額，於申報前自行繳納。．．．」、「納稅義務人
      已依本法規定辦理結算申報，但對依本法規定應申報課稅
      之所得額有漏報或短報情事者，處以所漏稅額兩倍以下之
      罰鍰。」分別為行為時所得稅法第71條第1項及第110條第
      1項所明定。
    2.本件原告90年度綜合所得稅結算申報，漏報其本人及其配
      偶營利、利息等所得計4,118,051元。被告除予補稅外，
      另按漏稅額1,647,159元處以0.2倍罰鍰329,400元（計至
      百元）。
    3.原告訴稱所得稅法第110條第1項之行政罰非屬司法院釋字
      第275號解釋但書所稱之「僅須違反禁止規定或作為義務
      ，而不以發生損害或危險為其要件」云云。按「人民違反
      法律上之義務而應受行政罰之行為，法律無特別規定時，
      雖不以出於故意為必要，仍須以過失為其責任條件。但應
      受行政罰之行為，僅須違反禁止規定或作為義務，而不以
      發生損害或危險為其要件者，推定為有過失，於行為人不
      能舉證證明自己無過失時，即應受處罰。」司法院大法官
      釋字第275號解釋闡明在案。本件原告既有該項所得，即
      應依所得稅法第71條規定辦理申報，非待收到扣免繳憑單
      或股利憑單始負申報責任，又被告提供之所得資料參考清
      單亦已註記：「納稅義務人如有其他所得資料，仍應依法
      誠實申報，不得以稅捐機關未提供資料作為短漏報所得免
      責之理由」，是其既有該項所得而漏未申報，縱非故意，
      仍難卸免其過失漏報之責任，又所得稅法第110條第1項所
      定之漏報或短報所得之處罰規定，僅須納稅義務人違反同
      法71條規定應據實申報之作為義務，致產生漏報或短報即
      應處罰，並未以發生損害或危險為要件。本件原告既未能
      證明其無過失，即應受處罰。原告主張，核無足採，原處
      罰鍰並無違誤。
    4.據上論述，本件原處分及所為復查、訴願決定均無違誤，
      為此請求判決如被告答辯之聲明。
    理  由
一、按「納稅義務人應於每年五月一日起至五月三十一日止，填
    具結算申報書，向該管稽徵機關，申報其上一年度內構成綜
    合所得總額或營利事業收入總額之項目及數額，以及有關減
    免、扣除之事實，並應依其全年應納稅額減除暫繳稅額、尚
    未抵繳之扣繳稅額及可扣抵稅額，計算其應納之結算稅額，
    於申報前自行繳納。」為行為時所得稅法第71條第1項前段
    所明定；次按「納稅義務人已依本法規定辦理結算申報，但
    對依本法規定應申報課稅之所得額有漏報或短報情事者，處
    以所漏稅額兩倍以下之罰鍰。」亦為行為時同法第110條第1
    項所明定。
二、卷原告90年度綜合所得稅結算申報，涉漏報其本人及其配偶
    營利、利息等所得計4,118,051元，為兩造所不爭執，有渠
    等之準備程序筆錄在卷足按。而被告調閱原告申報之資料及
    相關扣繳憑單等報稅文件加以查核，認原告漏報所得之違章
    成立，除補徵稅額1,647,159元外，並按原告所漏稅額（
    1,647,159元）依所得稅法第110條第1項規定處以0.2倍之罰
    鍰329,400元。原告對罰鍰部分不服，所爭執者在於因未收
    到台灣積體電路製造股份有限公司（下稱台積電）等所得之
    扣繳憑單，而不知有漏報所得之收入，實非故意漏稅，請免
    予處罰等語等云。惟查：原告在其89年度綜合所得稅結算申
    報書對於所稱台積電之股票（利）所得申報，已經申報在案
    ，此有被告94年2月14日財北國稅法字第0940234613號函檢
    附原告89年度之申報書及被告之核定書附卷足稽，經提示原
    告表示意見時，其亦表示可能所得太多有所遺漏並非故意等
    語（見本院審理筆錄），足知其在本院準備程序所稱未收到
    台積電扣繳憑單或股利發放通知單，因此不知情云云，並非
    真實；況且原告於89年度申報之台積電股票（利）三筆金額
    計3,881,379元，數額龐大，既經原告本人申報，且該等股
    票均尚未賣出，90年度申報本件綜合所得稅之際，該等股票
    （利）尚屬存在，原告焉能諉為不知？顯見原告漏報其90
    年度有關台積電股票（利）所得之情節甚為重大，縱無故意
    亦有重大過失。原告主張對上開漏報稅額並無故意或過失，
    即無足取。
三、原告雖復稱，90年度申報資料係參考被告所屬中正稽徵所電
    腦所提供之「90年度綜合所得稅結算申報扣（免）繳所得資
    料參考清單」而來，是政府提供之資料有誤，不能責怪百姓
    云云。然查，上開清單名稱已經定為「．．．參考資料」，
    是知僅具「參考作用」，並不具法定「申報效力」，原告主
    張藉之應可免罰，實誤解納稅義務人依行為時所得稅法第71
    條第1項前段規定應誠實申報之基本原則。何況原告所指之
    上開參考清單說明欄第3點亦明載：「納稅義務人如有其他
    所得資料，仍應依法誠實申報，不得以稅捐機關未提供資料
    作為短漏報所得免責之事由。」是原告之前開主張亦無足憑
    採。從而本件經被告復查決定，以原告及配偶既有該項所得
    即應依所得稅法第71條規定辦理申報，非待稽徵機關通知或
    收到扣繳憑單始負申報之責任，又扣繳憑單為抵繳稅款之依
    據，非申報所得之唯一憑據，原告亦可向原扣繳單位查詢或
    申請補發，尚不能以未收到扣繳憑單而脫免其申報義務，其
    既有該項所得而漏未申報，縱非故意，亦難解免其過失漏報
    之責任為由，駁回其復查之申請，經核尚無不妥。
四、末按「人民違反法律上之義務而應受行政罰之行為，法律無
    特別規定時，雖不以出於故意為必要，仍須以過失為其責任
    條件。但應受行政罰之行為，僅須違反禁止規定或作為義務
    ，而不已發生損害或危險為其要件者，推定為有過失，於行
    為人不能舉證證明自己無過失時，即應受處罰。」為司法院
    釋字第275號解釋闡明在案。本件原告除執前詞爭執外，並
    訴稱所得稅法第110條第1項所定應受行政罰之行為，應非「
    僅須違反禁止規定或作為義務，而不以發生損害或危險為其
    要件」者，蓋凡漏報、短報應申報課稅所得額之行為，俱不
    可能不生損害於國家之稅收或有損害之危險，其理至明。再
    者，其處罰既按所漏稅額為計算標準，如未生損害或危險，
    即所漏稅額應不存在，自無從僅就行為處罰，足見損害確為
    處罰之要件，且如連同漏稅行為均可包含於司法院釋字第
    275號所設之例外規定之內時，則何種應受行政罰之行為，
    尚有同號解釋文前段（原則規定）之適用云云，資為爭議。
    惟查，原告既有上開台積電股票（利）等所得，即應依所得
    稅法第71條之規定辦理申報，非待扣繳單位寄發扣（免）繳
    憑單或股利憑單始負申報責任；另被告提供之所得資料參考
    清單亦已註記：「納稅義務人如有其他所得資料，仍應依法
    誠實申報，不得以稅捐機關未提供資料作為短漏報所得免責
    之理由」，是其既有該項所得而漏未申報，縱非故意，仍難
    卸免其過失漏報之責任，前已言之。又所得稅法第110條第1
    項所定之漏報或短報所得之處罰規定，係指依該法應申報課
    稅之所得有漏報或短報情事者，即符法定構成要件，目的在
    要求納稅義務人據實申報，以防投機取巧規避漏報所得之義
    務，故不以發生損害或危險為必要。因之，納稅義務人只要
    違反是項作為義務即足該當，如當事人依上開釋字第275號
    解釋意旨，不能證明自己無過失者，即應受處罰。原告所述
    ，亦屬無據，顯不足採。被告依前揭規定裁處罰鍰329,400
    元，並無不合。
六、綜上，原告所訴，均無足採，被告引據首揭規定，予以裁罰
    並無不合，復查及訴願決定予以維持，亦無不合。原告仍執
    前詞訴請撤銷，為無理由，應予駁回。
據上論結，本件原告之訴為無理由，爰依行政訴訟法第98條第3
項前段，判決如主文。
中　　華　　民　　國　　94　　　年　 2　  月　 24　　日
                 　　　第六庭審判長法　官　　林　樹　埔
                                   法  官    許  瑞  助
                                   法  官　  陳　鴻　斌
以  上  正  本  證  明  與  原  本  無  異
如不服本判決，應於送達後20日內，向本院提出上訴狀並表明上
訴理由，如於本判決宣示後送達前提起上訴者，應於判決送達後
20日內補提理由書狀 (須按他造人數附繕本)。
中　　華　　民　　國　　94　　　年　 2　  月　 24　　日
　　　　　　　　　　　　　　　書記官　蔡　逸　萱
